最高法院刑事判決　　　　　　　　　　　　　　　八十八年度台上字第五八八七號
　　上　訴　人　甲○○
右上訴人因貪污案件，不服台灣高等法院台南分院中華民國八十七年十二月九日第二
審更審判決（八十七年度上更(二)字第一八四號，起訴案號：台灣雲林地方法院檢察署
八十二年度偵字第三七六六號、八十三年度偵字第三六號），提起上訴，本院判決如
左：
    主  文
原判決撤銷，發回台灣高等法院台南分院。
    理  由
本件原判決認定上訴人甲○○原係雲林縣政府地政科重劃股約僱人員，負責辦理農地
重劃土地分配業務，係依法令從事公務之人員。(一)、其於民國八十一年五月間，竟與
許明當（另案審理，嗣後更名為「許寰詮」）、及另一不詳姓名中年女子基於共同圖
利之概括犯意聯絡，利用上訴人辦理雲林縣八十一年度「四美農地重劃區」土地分配
業務之機會，連續圖利原判決附表（下稱附表）一所示農民許福仁、許世鉛、許黃足
、許三多及許善等五人（業經判處罪刑確定），由上訴人於分配作業時，違反規定連
續超額溢配農地予許福仁等五人，共同圖利許福仁等人金額共達新台幣（下同）二千
四百五十六萬一千三百四十五元。(二)、許福仁等五人因前述超額溢配農地，依法應繳
納附表一所示「溢額分配面積之差額地價」，上訴人、許明當與該不詳姓名中年女子
復基於前開犯意，由上訴人於八十二年五月間，乘承辦差額地價繳納業務之承辦人劉
玉蘭請假之機會，將劉玉蘭所製作附表一所示許福仁等五人及附表二所示林永成溢額
分配面積應繳之差額地價清冊予以變造，篡改為如附表五所示應繳金額，意圖圖利許
福仁等六人共計二百三十七萬六千三百九十六元，並足以生損害於雲林縣政府對於差
額地價收取之正確性。迨八十二年六月二十日下午，許福仁等五人委由該不詳姓名中
年女子前住雲林縣政府地政科辦理繳納時，經承辦人蔡玉靜發現其中許世鉛部分差額
地價清冊之記載有經變造、塗改，該女子見事機敗露迅即離去。(三)、上訴人基於圖利
之概括犯意，獲悉雲林縣政府將於八十一年下半年起辦理八十二年度「同安頂（一）
農地重劃區」重劃業務，仍與許明當基於犯意之聯絡，共同圖利許明當之妻范麗煌（
業經判處罪刑確定），明知附表三所示章順興、葉接、林永火三人所有八筆農地，均
係零星地，未達參與農地重劃標準，依法不能於農地重劃中分配土地，而應發給現金
補償。詎許明當、上訴人、范麗煌見有機可乘，乃委由許明當出面向葉接、章順興、
林永火接洽，偽稱欲購地興建廟宇，而以范麗煌名義購入前開八筆零星農地。復趁雲
林縣政府規定停止受理該重劃區內土地權利移轉登記前，搶先於八十一年十月二日，
向雲林縣虎尾地政事務所辦理其中雲林縣褒忠鄉○○段十七之二九六號土地一筆之所
有權移轉登記予范麗煌，使范麗煌取得與他人協議合併參與農地重劃分配之資格。再
由上訴人將附表三所示其餘各筆零星地併入范麗煌戶內，且以同一手法，將附表四所
示重劃後四筆土地超額溢配予范麗煌，圖利范麗煌金額四百五十三萬零七百七十一元
。(四)、上訴人復明知附表三所示龍王段六四○號、九七四號二筆土地之評定地價為每
平方公尺七百元，竟為圖利范麗煌等人，擅自改為四百二十元，而將此不實之事項，
登載於其職務上所掌之公文書，意圖使范麗煌少繳差額地價款十三萬九千七百四十元
，足以生損害於雲林縣政府。(五)、上訴人明知附表三所示龍王段六四○號、九七四號
及九八九號三筆土地，重劃前原地目分別為「旱」、「林」、「田」，竟擅自非法變
更地目為「雜」；且將該三筆土地原來使用區分均編定為「一般農業區水利用地」，
私自改填為「特定農業區甲種建築用地」，將前開不實之事項登載於其職務上所掌土
地分配卡公文書，足以生損害於雲林縣政府對於土地區分編定之正確性，意圖圖利范
麗煌一千九百八十四萬一千零八十五元。惟此部分嗣經雲林縣虎尾地政事務所地用股
課員周進恭發覺於法不合，而改正恢復為「農牧用地」等情。因而撤銷第一審關於上
訴人部分之判決，改判仍論處上訴人共同連續依據法令從事公務之人員，對於主管之
事務直接圖利罪刑。固非無見。
惟查，(甲)、第一審檢察官起訴意旨，指訴上訴人與范麗煌就上訴人所犯貪污治罪條例
第六條第一項第四款圖利罪嫌有共同正犯之關係；而原判決（見第三頁第六至十五行
）事實欄亦認定「許明當、上訴人、范麗煌見有機可乘」，乃委由許明當出面接洽，
先以范麗煌名義向章順興等三人購入附表三之八筆零星農地，再由上訴人將重劃後如
附表四所示四筆土地「超額溢配」予范麗煌，以圖利范婦等情，似認范麗煌與上訴人
、許明當二人有共同實施圖利罪刑之事實，惟其理由（第三段）並未論述范麗煌為該
圖利罪之共同正犯，已嫌理由矛盾。究竟公訴意旨指訴范麗煌與上訴人等為犯圖利罪
之共同正犯一節，有無理由﹖此與上訴人之犯罪型態如何有關﹖原判決未予說明，亦
屬理由不備之違誤。(乙)、原判決事實欄認定上訴人於八十一年五月間犯前述第(一)部分
之圖利罪刑，嗣於八十二年五月間犯第(二)部分之圖利事實，但對第(三)、(四)、(五)部分之
事實漏未明白認定其犯罪時間，則原判決（第十八頁第八至十行）理由論述上訴人
多次犯行，「時間緊接」，犯罪構成要件相同，為連續犯云云，即失所依據，亦屬理
由矛盾之違誤。再者，前述第(一)、(二)部分事實之犯罪時間，相隔一年，能否謂該兩次
犯行「時間緊接」﹖尤非無研求之餘地。另上訴人犯第(一)部分之事實，究係一次作業
同時圖利許福仁等五人﹖抑或分五次作業先後圖利該五人﹖原判決並未論述清楚，僅
泛詞上訴人利用辦理重劃土地分配業務之機會，「連續圖利附表一所示農民許福仁等
五人」（見原判決第二頁第一、三行），事實有欠明確，亦屬可議。(丙)、原判決（第
二頁第十三、十四行）認定上訴人利用承辦人劉玉蘭請假之機會，將劉玉蘭製作關於
許福仁等五人及林永成溢額分配面積應繳之差額地價清冊，予以「變造篡改」應繳金
額等情；但上訴人矢口否認其事，並請求鑑定筆跡（見八十二年度偵字第三七六六號
卷第七頁、八十七年度上更(二)字第一八四號卷第六十七頁）。而證人歐啟訓、劉玉蘭
則證謂，該差額地價清冊係被「抽換變造」，並非劉玉蘭之筆跡等語（見同上偵查卷
第八頁背面、第十二頁背面）；另起訴意旨亦指上訴人「抽換變造」差額地價清冊（
見起訴書第二頁背面第十四行），究竟上訴人有無變造篡改差額地價清冊之犯行﹖原
判決並未明其憑以認定上訴人變造差額地價清冊之證據及理由，亦未說明不予鑑定
筆跡之理由，已嫌理由不備。且對上訴人是否「抽換」差額地價清冊一節，更未審究
明白，此與上訴人是否另犯有刑法第一百三十八條妨害公務員職務上掌管之文書物品
罪有關，自屬未盡調查能事。(丁)、原審認為上開第(一)、(二)部分之事實，上訴人及許明
當、與「另一不詳姓名中年女子共同犯罪」，為共同正犯。惟依原判決事實欄所載，
該不詳姓名中年女子之行為，僅係受農民許世鉛等人委託前往雲林縣政府繳納差額地
價而已（見原判決第二頁第十六行），似與上訴人及許明當並無何關連。且該中年女
子既非受上訴人、許明當指使前往，而原判決復未明渠等究竟有何犯意聯絡及行為
分擔之事實，則其理由論該中年女子與上訴人、許明當為圖利罪行之共同正犯云云
，自屬理由不備之違誤。(戊)、證人張鑑金在調查中證述，附表三之八筆土地依重劃前
之地籍圖上並無註記有建物，但上訴人在重劃後之龍王段六四○、九四七號二筆土
地地籍圖上註記「廟地」等語，原審並資以為論罪之證據（見原判決第十五頁第九至
十一行）。倘屬無訛，上訴人在重劃後之地籍圖上註記「廟地」一節，究否登載不實
﹖此部分事實是否涉犯偽造文書而為起訴效力所及﹖原審未深入審究，亦欠允洽。上
訴人上訴意旨，指摘原判決不當，非無理由，應認仍有撤銷發回更審之原因。又原判
決認為無罪部分（見原判決理由第四段），因與前開發回部分有審判不可分之關係，
爰一併發回更審。
據上論結，應依刑事訴訟法第三百九十七條、第四百零一條，判決如主文。
中      華      民      國    八十八    年      十      月    二十一    日
                              最高法院刑事第八庭
                                  審判長法官  吳  雄  銘
                                        法官  池  啟  明
                                        法官  石  木  欽
                                        法官  郭  毓  洲
                                        法官  吳  三  龍
      右正本證明與原本無異
                                              書  記  官
中      華      民      國    八十八    年      十      月    二十六    日
